【裁判字號】    98,家小,3
【裁判日期】    990331
【裁判案由】    請求交付遺產
【裁判全文】
臺灣屏東地方法院民事判決               98年度家小字第3號
原      告  甲○○即尤阿
代  理  人  乙○○
被      告  行政院國軍退除役官兵輔導委員會屏東縣榮民服務
            處
法定代理人  陳國屏
訴訟代理人  丙○○
上列當事人間請求請求交付遺產事件，本院於民國99年3 月25日
言詞辯論終結，判決如下：
    主      文
被告應給付原告新臺幣萬仟捌佰玖拾捌元。
被告應將其保管之訴外人尤惠初（男、民國十八年一月三生、身
分證統一編號：Ｚ000000000號、民國九十四年七月二
日死亡）骨灰交付予原告。
本判決第一項得假執行。
訴訟費用新臺幣壹仟元由被告負擔。
    事實及理由
一、按訴狀送達後，原告不得將原訴變更或追加他訴，但請求之
    基礎事實同一者，不在此限。被告於訴之變更或追加無異議
    ，而為本案之言詞辯論者，視為同意變更或追加；又當事人
    為訴之變更、追加或提起反訴，除當事人合意繼續適用小額
    程序並經法院認為適當者外，僅得於第436 條之8 第1 項之
    範圍內為之，民事訴訟法第255 條第1 項第3 款及第2 項、
    第436 條之15分別定有明文。本件原告起訴請求被告給付新
    臺幣（下同）34,000元，嗣於訴訟中減縮其請求金額為33,8
    98元，並追交請求被告將訴外人尤惠初（男、民國18年1 月
    3 生、身分證統一編號：Ｚ000000000號、94年7 月2 日死亡
    ）骨灰交付予原告。被告對原告上開追加並無異議，且兩造
    並合意繼續適用小額訴訟程序審理，本院審酌本件原告起訴
    及追加後之請求，均係主張其為尤惠初之繼承人，依繼承之
    法律關係請求被告給付遺產及骨灰，又骨灰之性質雖法無明
    文，惟參酌多數學說認為屍體為物，構成遺產，應為繼承人
    所公同共有，僅其所有權內涵與其他財產權之所有權不同，
    應以屍體之埋葬、管理、祭祀及供養為目的，不得自由使用
    、收益及處分，本院認骨灰性質與屍體相近，應作同一解釋
    而應屬繼承人所繼承遺產之一部，較符法理及我國社會上一
    般觀念。故本件原告為訴之追加前後所爭執之基礎事實及法
    律關係均屬相同，本於紛爭解決一次性之原則，原告之追加
    應屬適當，合先敘明。
二、原告主張：
  (一)被繼承人尤惠初係臺灣地區人民，具榮民身分，其生前於大
    陸地區曾與訴外人林賽琴（已死亡）結婚，並生育子女即原
    告，原告原名尤阿  ，惟因尤惠初嗣因從軍並於38年間隨國
    民政府來臺並定居，生母則帶同原告再嫁訴外人文永權，原
    告並未經文永權收養，惟因原告之母慮及尤惠初係隨國民政
    府來臺，又當時國共之緊張對立狀態，加之原告尚年幼，因
    而將原告逕更名為甲○○並與其在大陸地區生活而與尤惠初
    分隔兩地。茲因尤惠初已於94年7 月2 日死亡，並遺留現金
    33,898元及其骨灰由法定之遺產管理人即被告保管中，原告
    依法為尤惠初之法定第一順位繼承人，且已依臺灣地區與大
    陸地區人民關係條例第66條第1 項規定，於法律限期內向法
    院為聲明繼承之表示，並經本院96年度聲繼字第37號准予備
    查，惟日前原告依法向被告請求交付尤惠初上開遺產及骨灰
    時仍遭被告否認原告之繼承人地位，為此爰提起本訴，並聲
    明：如主文第1 、2 項所示。
  (二)對被告抗辯之陳述：
  1.原告係因出生後遭逢國共內戰，大陸地區並無完整之戶籍資
    料，又尤惠初隨國軍來臺，原告之母為保護原告，擔心受鬥
    爭，始於再嫁文永權後私下將原告姓名變更為甲○○，惟原
    告並未曾經繼父文永權收養，又原告與尤惠初取得聯繫後，
    尤惠初曾至大陸地區探視原告，且常有信件往返，尤惠初亦
    會匯款資助原告生活，均可證明原告與尤惠初之父女關係。
  2.尤惠初於94年7 月1 日發生車禍，並於翌日死亡，其死亡後
    亦係被告主動通知原告與車禍肇事者協商和解及保險理賠事
    宜，原告嗣並自新安東京海上產物保險股份有限公司（下稱
    新安東京海上保險公司）獲得強制汽車責任保險金之理賠給
    付，足認被告亦肯認原告為尤惠初合法之繼承人。
三、被告則以：
  (一)尤惠初具榮民身分且在臺無親屬，被告依法為尤惠初之遺產
    管理人，並保管尤惠初之遺產及骨灰，原告雖已向法院為聲
    明繼承之表示，被告亦不爭執其與尤惠初之自然血緣關係，
    惟因原告之母曾改嫁大陸地區人民文永權，而原告之姓氏亦
    與尤惠初不同，倘原告未經繼父收養，當無因母親再婚而連
    名帶姓均變更之理，原告復不能出具未經收養之證明，被告
    無從肯認原告之身分；又雖原告與尤惠初間有書信往來，惟
    此並無法證明二人仍具有法律上親子關係。
  (二)尤惠初發生車禍死亡時，被告之承辦輔導員雖曾通知原告辦
    理車禍和解及理賠事宜，惟該部分保險金給付並非遺產，當
    時僅係基於維護當事人權益通知可能之權利人，至於原告是
    否為尤惠初之親屬且符合受領保險金資格，係由保險公司自
    行負責審查處理，被告並未介入等語置辯，並聲明：原告之
    訴駁回。
四、兩造不爭執及爭執事項：
  (一)不爭執事項：
  1.尤惠初為榮民，嗣於94年7 月2 日死亡，其死亡時遺留遺產
    33,898元，其喪葬事宜係由被告代為處理，骨灰現亦由被告
    保管中。
  2.尤惠初前於94年7 月1 日因車禍事故於次日死亡，被告曾發
    文通知原告與肇事者辦理和解及申請強制汽車責任保險金事
    宜，死亡保險金150 萬元部分，嗣經新安東京海上產物保險
    公司除將被告代墊之喪葬費用106,607 元扣交被告外，將其
    餘保險金1,393,393 元交付經財團法人海峽交流基金會認證
    之大陸子女即原告。
  (二)爭執事項：原告是否為尤惠初之子女，且為其法定繼承人？
五、按臺灣地區人民與大陸地區人民間之民事事件，除本條例另
    有規定外，適用臺灣地區之法律；又大陸地區人民繼承臺灣
    地區人民之遺產，應於繼承開始起3 年內以書面向被繼承人
    住所地之法院為繼承之表示，逾期視為拋棄其繼承權，臺灣
    地區與大陸地區人民關係條例第41條第1 項及第66條第1 項
    分別定有明文。本件被繼承人尤惠初為臺灣地區人民，原告
    為大陸地區人民，依上開規定，本件原告主張其為尤惠初之
    法定繼承人得繼承遺產，即應適用臺灣地區之法律。另按我
    國民法第1147條規定：「繼承，因被繼承人死亡而開始。」
    ；同法第1138條規定：「遺產繼承人，除配偶外，依左列順
    序定之：一、直系血親卑親屬。二、父母。三、兄弟姊妹。
    四、祖父母。」，故子女為我國法律所定之繼承人，且遺產
    繼承人資格之有無，應以繼承開始時為決定之標準。
六、經查：
  (一)原告主張其曾以其是尤惠初之繼承人身分，於96年11月9 日
    向本院聲明為繼承之表示，經本院准予備查一節，有其提出
    本院96年12月14日屏院惠家濟字第96聲繼37號通知影本1 紙
    為證，並經本院依職權調取96年度聲繼字第37號（下稱前案
    ）民事卷宗核閱無訛，堪信屬實。
  (二)又就原告主張其為尤惠初之親生子女一節，另據其提出廣東
    省潮州市公證處（2007）州證民字第437 、438 號公證書影
    本、（2009）州證民字第280 號公證書及均經財團法人海峽
    交流基金會（以下稱海基會）驗證之證明書、尤惠初書與原
    告夫妻之書信4 紙為證，尤惠初曾自80年起至90年間陸續均
    有寫信予原告，又觀其書信內容，其稱呼原告為女兒，自稱
    父親，文中或書原告名字「惠華」或別名「  」，核與原告
    主張其原名尤阿  ，嗣因母親改嫁，現名惠華相符；又尤惠
    初於80年之書予原告夫妻信中提及「阿  也夠可憐呢，出生
    時父不知何方，十……又失去生母，爸想在有生之年好好補
    償你等……」，亦核與原告主張其出生後不久，因國共內戰
    ，尤惠初即來臺，其母嗣約於39年8 月間改嫁訴外人文永權
    ，並於其十多歲時死亡，及其於前案提出之大陸地區常住人
    口登記卡及人口信息查詢資料影本上載甲○○，曾用名「尤
    阿  」相符，本院審酌原告出生後不久，因國家遭遇重大變
    故，兩岸長期隔離，致尤惠初隨國民政府之來臺後，數十年
    來音訊全無，生死莫卜，嗣77年間開放至大陸探親後，尤惠
    初與原告至遲於80年間即取得聯繫持續通信及往來，足見尤
    惠初確亦心繫原告而積極找尋，兼衡尤惠初信中多次提及關
    心原告之生活健康並告知其在臺近況，且持續郵寄金錢資助
    原告生活等情形，且被告亦不爭執原告與尤惠初之血緣關係
    （見本院99年3 月25日言詞辯論筆錄），應堪認原告應係原
    告之母再婚前所生，而與尤惠初間應具自然血親之親子關係
    。
  (三)再者，尤惠初前於94年7 月1 日因車禍事故於次日死亡後，
    被告於94年10月6 日曾發文通知原告，表示需由法定繼承人
    與肇事者辦理和解及申請強制汽車責任保險金事，並告知原
    告如無法親自來臺辦理，可委託在臺友人協辦等情，為兩造
    所不爭，並有被告94年10月6 日屏縣處字第0940004725號函
    影本附卷可參，又行政院國軍退除役官兵輔導委員會為落實
    各榮民服務處訪視外住榮民及遺眷工作，提升服務照顧品質
    ，曾制定行政院國軍退除役官兵輔導委員會外住榮民及遺眷
    訪視服務作業要點，具體規範區分需受照顧程度之外住榮民
    ，規定應定期對其等進行訪視等服務，以深入瞭解訪視對象
    之生活、心理狀況，並以電話聯繫等方式為輔導，佐以被告
    提出之尤惠初治喪會議紀錄上亦載明尤惠初在大陸尚遺留一
    女等語，亦有該會議紀錄影本附卷可憑，足見被告亦應係透
    由平時與尤惠初之訪視過程而了解其生活及往來親屬狀況，
    始會認定原告應為其法定繼承人，而於尤惠初死亡後以上開
    函文通知原告，此亦可佐證原告主張為真實。
  (四)至被告雖辯稱伊發文通知原告僅係為維護原告可能之權益，
    至於保險公司是否發給保險金則為保險公司權責，且原告並
    未姓「尤」，而可推論原告已有被收養之事實云云，惟查收
    養關係之成立與否繫乎當事人間之合意及相關法律規定之收
    養要件，姓氏並非收養關係成立之要件；再者，大陸地區前
    關於收養制度並不健全，有關收養關係之成立及終止等，欠
    缺明文規定，因制度不健全、法規亦不完整，以致執行無法
    統一，使收養行為產生許多困難，直至1991年12月29日大陸
    第七屆全國人民代表大會常務委員會第23次會議始通過制定
    「中華人民共和國收養法，並於1992年4 月1 日施行，至此
    大陸地區之收養制度始有一完整之明文規範（參閱劉蕙瑜，
    兩岸收養法律衝突之研究，國立臺北大學法律學系碩士論文
    ，第52頁）；另兼衡當時原告出生初期即民國37至39年間大
    陸地區因戰爭確處於非常動盪時期，且因地域幅員遼闊，戶
    籍等制度均不甚健全之大時代環境，則依原告所述因其母在
    其幼兒時期即另行與他人共同生活，因時局動亂，且多方顧
    慮之下，乃未辦理收養即逕將原告改名並從繼父之姓之主張
    ，亦尚非全無憑據，此外，被告亦未再提出其他原告業經他
    人收養之事證供本院審酌，是被告僅以原告未能提出未被收
    養之證明，即辯稱原告與尤惠初間之親子關係已因收養而中
    止，核不足採信。
七、綜上所述，原告主張其為尤惠初之女，應堪信屬實，則依前
    揭規定，原告即為尤惠初之法定繼承人，其復於尤惠初死亡
    後三年內已向法院為聲明繼承之表示，其請求繼承金額亦未
    逾臺灣地區與大陸地區人民關係條例第67條所定之限額，又
    被告亦自陳只要確認原告為尤惠初之親屬，即可交付尤惠初
    之骨灰，從而，原告依繼承法律關係，請求被告給付遺產33
    ,898元及交付尤惠初之骨灰，為有理由，應予准許。
八、按所命給付之金額或價額未逾新臺幣50萬元之判決，法院應
    依職權宣告假執行，民事訴訟法第389 條第1 項第5 款定有
    明文。本件判決主文第1 項部分，依於前揭規定，爰併依職
    權宣告假執行。
九、據上論結：本件原告之訴為有理由，依民事訴訟法第78條、
    第389 條第1 項第5 款，判決如主文。
中    華    民    國    99    年    3     月    31    日
                      家事法庭法  官  林雅莉
以上正本係照原本作成。
如不服本判決，應於收受送達後20日內向本院提出上訴書狀，其
未表明上訴理由者，應於提出上訴後10日內向本院補提理由書狀
（均須按他造當事人之人數附繕本）。
中    華    民    國    99    年    3     月    31    日
                                書記官  胡世瑩

司法院資訊處製作；財團法人民間司法改革基金會備份。
